【裁判字號】    98,訴,445
【裁判日期】    980723
【裁判案由】    國軍老舊眷村改建條例
【裁判全文】
臺北高等行政法院判決
                                       98年度訴字第445號
                              .
原      告  甲○○
            乙○○
            丙○○
            丁○○
            戊○○
            己○○
            庚○○
            辛○○
            壬○○
            癸○○○
            子○○
            丑○○○
            寅○○○
            卯○○
            辰○○
            巳○○
            午○○
            未○○
            申○○
            酉○○
            戌○○○
            亥○○
            天○○
            地○○○
            宇○○
            宙○○
            玄○○
            黃○○
            Ａ○○
            Ｂ○○
共      同
訴訟代理人  陳慶瑞律師
被      告  國防部
代  表  人  Ｃ○○部長）住同.
訴訟代理人  Ｄ○○
            Ｅ○○
上列當事人間國軍老舊眷村改建條例事件，原告不服行政院中華
民國98年1 月20日（決定書誤載為97年1 月20日）院臺訴字第
0980080052號訴願決定，提起行政訴訟。本院判決如下：
    主      文
原告之訴駁回。
訴訟費用由原告負擔。
    事實及理由
一、事實概要：
    本件原告30人連同其餘訴外人等共41人，於民國（下同）97
    年8 月25日以渠等或渠等先夫、先父，前服務陸軍汽車基地
    勤務處（87年間移編聯合後勤司令部，95年1 月1 日更名為
    聯勤汽車基地勤務廠）期間，於47年6 月間經分配臺北市○
    ○街88巷空地自行建築房屋居住，並命名為「汽基新村」，
    有該勤務處73年6 月11日（73）修行字第3015號函（下稱系
    爭函文）可證，係屬原眷戶等情，向被告申請補建為原眷戶
    ，經被告以97年9 月23日國政眷服字第0970012284號書函（
    下稱原處分）否准。原告不服，提起訴願，遭決定駁回，遂
    提起本件行政訴訟。
二、本件原告主張略以：
    (一)依國軍老舊眷村改建條例（下稱眷改條例）第3 條「本條
      例所稱原眷戶，係指領有主管機關或其所屬權責機關核發
      之國軍眷舍居住憑證或公文書之國軍老舊眷村住戶。」、
      辦理國軍老舊眷村改建注意事項（下稱眷改注意事項）壹
      、眷改條例第3 條部分一「第2 項所稱公文書係指核配眷
      舍或准予自建及追認或證明上開情事者而言」規定，依服
      務單位撥地自建眷舍居住之原眷戶，縱未發給居住憑證，
      如持有機關核發之公文書涉及核配眷舍、准予自建，及追
      認或證明核配眷舍或准予自建之情事者，亦應屬眷改條例
      第3 條規定之「原眷戶」身分。
    (二)系爭函文載明：台端等人確係於本處服務期間，於47年6
      月分配撫遠街88巷空地自行建築房屋居住（未支領房補費
      ）並命名為「汽基新村」屬實。基此，「汽基新村」應屬
      眷改條例第3 條第1 項第3 款「政府提供土地由眷戶自費
      興建者」之國軍老舊眷村，原告依眷改條例第3 條第2 項
      規定，應屬原眷戶。
    (三)系爭函文明確表示分配空地自行建築房屋居住者均未支領
      房補費，準此，若認原告不符合「原眷戶」之身分，何以
      被告主管薪餉單位據以停發房租補助費。足見被告主張原
      告不符合「原眷戶」之身分，不僅曲解上開法文，亦與其
      薪餉單位作法不一，造成一方面認原告不符合「原眷戶」
      之身分、一方面又認屬原眷戶性質而停發房補費，二者均
      損及原告權益之作法，顯與相關法令不合。益證應認原告
      等人均符合「原眷戶」之身分方稱合法適當。
    (四)又原告等既係於47年6 月分配撫遠街88巷空地自行建築房
      屋居住，自應適用當時（即47年間）有效施行之法規，並
      非適用71年6 月8 日公布施行之國軍在臺軍眷業務處理辦
      法（下稱軍眷業務處理辦法）甚明，被告援用71年6 月8
      日公布施行之軍眷業務處理辦法，遽認眷村管理屬陸軍總
      司令部之權責，系爭函文無法追認或證明原告等人係准予
      自建之原眷戶，容有誤會。
    (五)查國防部45年1 月11日（45）通甲字第003 號頒行之軍眷
      業務處理辦法，僅規範「軍眷住宅」，並未提及「撥地自
      建」態樣之眷舍。該辦法於50年11月10日法甲字第018 號
      國防部令廢止，同時制頒「國軍眷村組織及眷舍管理辦法
      」，其第73條規定凡未配眷舍經奉准劃撥營公地或奉准在
      眷村範圍內自費建築之房舍一律視為營產管理，…。足證
      撥地自費建築之房舍於50年11月10日國防部令制頒國軍眷
      村組織及眷舍管理辦法始有明文規範，且未明定核准劃撥
      營公地自費建築之權責機關。況實務上，亦有中正理工學
      院上尉輔導官因撥地自建而取得「國軍眷舍居住證明」之
      實例（見原證6 ）。被告猶以71年6 月8 日之軍眷業務處
      理辦法，主張眷村管理屬陸軍總司令部之權責，進而以陸
      軍汽車基地勤務處核發之系爭函文，無法追認或證明原告
      等人係准予自建之原眷戶，因與47年間適用之相關法規未
      合，洵不足採。
    (六)再依軍眷業務處理辦法第2 條第4 款規定，陸軍以旅（營
      ）級……為軍眷補給之申請及受補單位。第132 條規定各
      軍種單位得指定其所屬部隊或機關學校為眷村管理單位。
      被告以部長辦公室總務局、情報局、陸、海、空軍、聯勤
      、警備各總司令部、憲兵司令部等單位核發之國軍眷村居
      住憑證或公文書始可認屬具「原眷戶」身分，遽以主張陸
      軍汽車基地勤務處出具之系爭函文不該當「主管機關或其
      所屬權責機關」之要件，核與上揭辦法第2 條、第132 條
      等規定顯然不合。
    (七)綜上，被告否准原告補建為原眷戶之申請，認事用法尚有
      違誤，為此提起本件訴訟，並聲明求為判決：
      1.訴願決定及原處分均撤銷。
      2.被告機關對於原告97年8 月25日的申請，應作成准許原
        告補建為原眷戶列管的行政處分。
三、被告則辯以：
    (一)原告等30人申請補列為原眷戶列管，並未表明有何法規明
      定原告有請求被告作為之權，原告所提本件訴訟，難認合
      法。再原告司洪勇、卯○○、午○○、宙○○、玄○○、
      Ｂ○○（下稱司洪勇等6 人）、己○○、癸○○○、丑○
      ○○、寅○○○、戌○○○、地○○○、宇○○（下稱己
      ○○等7 人），主張渠等先父、亡夫曾獲配土地自行建屋
      ，縱令屬實，且系爭函文亦該當於眷改條例第3 條第2 項
      之公文書，然原眷戶仍應為渠等之先父或亡夫，原告司洪
      勇等6 人及己○○等7 人並未表明已依規定承受權益，渠
      等權益已因時效完成而消滅，原告司洪勇等6 人及己○○
      等7 人既無任何原眷戶之權益可資主張，自無受有損害可
      言，亦與訴願法第1 條第1 項要件不符，應予不受理決定
      。
    (二)原告所提出之文書並不該當於眷改條例第3 條第2 項之「
      公文書」：
      1.按眷改條例第3 條第2 項及眷村改建注意事項壹、一規
        定意旨，所謂「原眷戶」，需領有主管機關或其所屬權
        責單位核發之國軍眷村居住憑證或公文書；又所謂公文
        書，應指由主管機關或其所屬權責單位核發，且其內容
        為核配眷舍或准予自建及追認或證明上開情事，始足當
        之。
      2.又按系爭函文當時所適用之軍眷業務處理辦法第124 條
        第1 款規定，當時有權核發國軍眷村居住憑證或公文書
        之權責單位，應為被告部長辦公室總務局、情報局，及
        陸、海、空軍、聯勤、警備各總司令部、憲兵司令部等
        單位。
      3.原告提出之系爭函文，其內容略謂：台端－即該函之受
        文者左學斌等41員確係於陸軍汽車基地勤務處服務期間
        ，於47年6 月間分配撫遠街88號空地自行建屋，並命名
        為汽基新村云云。惟該函之發文機關既為陸軍汽車基地
        勤務處，揆諸前開軍眷業務處理辦法，該處應非眷改條
        例第3 條第2 項之「所屬權責機關」；換言之，該函由
        於並非由所屬權責機關所發出，故自無從該當本項之「
        公文書」為是。
      4.是故，被告審酌上開事證及法令依據後，認原告所提出
        之文件不符上開規定，無法補列管為原眷戶，而以原處
        分否准原告之補建原眷戶申請，應無違法不當之處。
    (三)軍眷業務處理辦法第2 條第4 款及第132 條規定者，不外
      軍眷補給之申請及受補，或眷村之管理，與眷舍之分配尚
      屬有間：
      1.本件所涉及之爭議，實乃眷舍或供興建眷村之土地分配
        ，與眷舍之分配、管理、修繕、維護、整建、遷建、重
        （改）建等，仍屬有間，此觀當時（即73年）軍眷業務
        處理辦法第124 條第1 款規定並未論及「軍眷補給之申
        請及受補」，而「眷村之管理」亦與其他眷舍之分配、
        管理等事分別臚列等法例即知。
      2.本件原告訴請目的所涉者，均係眷舍之分配、管理權限
        範圍內事項，揆諸前揭軍眷業務處理辦法，其權責機關
        均僅規定於第124 條第1 款，而與同辦法第2 條第4款
        及第132 條規定有別。原告未詳察及此，遽以軍眷業務
        處理辦法第2 條第4 款及第132 條規定辯稱本件陸軍汽
        車基地勤務處為有權責機關，除與上開辦法所定條文有
        別外，亦未見原告說明所謂「軍種單位」之「指定」依
        據何在，尚難認其請求為有理由。
    (四)綜上論述，原處分及訴願決定並無違誤，為此聲明求為判
      決：駁回原告之訴。
四、歸納兩造上述之主張，本件爭執之重點在於：1.原告提起本
    件課予義務訴訟是否合法？2.系爭函文是否屬眷改條例第3
    條第2 項所定由權責單位核發之公文書？本院判斷如下：
    (一)按「人民因中央或地方機關對其依法申請之案件，予以駁
      回，認為其權利或法律上利益受有損害者，經依訴願程序
      後，得向高等行政法院提起請求該機關應為行政處分或應
      為特定內容之行政處分之訴訟。」行政訴訟法第5 條第2
      項定有明文。又政府為加速更新國軍老舊眷村，提高土地
      使用經濟效益，興建住宅照顧原眷戶及中低收入戶，協助
      地方政府取得公共設施用地，並改善都市景觀，特制定眷
      改條例。該條例第2 條第1 項規定，被告為主管機關；第
      3 條明定所謂國軍老舊眷村係指於69年12月31日以前興建
      完成之軍眷住宅，且為政府興建分配、中華婦女反共聯合
      會捐款興建、政府提供土地由眷戶自費興建、其他經主管
      機關認定者。原眷戶則係指領有主管機關或其所屬權責機
      關核發之國軍眷舍居住憑證或公文書之國軍老舊眷村住戶
      ；第5 條規定，原眷戶享有承購依該條例興建之住宅及由
      政府給與輔助購宅款之權益，原眷戶死亡者，由配偶優先
      承受其權益，原眷戶與配偶均死亡者，由其子女承受其權
      益。另參以86年1 月22日修正前之國軍軍眷業務處理辦法
      （原名國軍在臺軍眷業務處理辦法，業經被告以91年12月
      30日國防部鐸錮字第0910001734號令廢止）第116 條關於
      眷村管理方式，明定「不同軍種集住之眷村，以集住軍眷
      較多之單位為眷村管理單位，其眷舍調配亦同，惟眷村列
      管單位核定配舍名冊後，須副知申配之隸屬單位。」、「
      眷必歸戶、戶必歸村，每1 眷村均由所隸軍種指定列管單
      位實施管理。」足知被告就國軍老舊眷村及原眷戶負有列
      管與建置之責。查本件原告等人係於97年8 月25日以渠等
      或渠等先夫、先父前服務陸軍汽車基地勤務處期間，於47
      年6 月間經分配臺北市○○街88巷空地自行建築房屋居住
      ，命名為「汽基新村」，係屬原眷戶等情，向被告申請補
      建為原眷戶，並提出系爭函文為證，經被告以原處分否准
      原告上開申請，有上開申請書、系爭函文及原處分各在本
      院卷第18、23、29頁可稽。而「汽基新村」是否係由政府
      提供土地由眷戶自費興建之軍眷住宅，可否歸類於老舊眷
      村處理，其上居住者是否具原眷戶資格，本屬被告基於主
      管機關之地位應予究明之事項，若有疏漏未建置列管之情
      ，被告係依職權或依申請均有補建之作為義務。故本件原
      告雖未於申請書內載明其申請之法律依據，並無礙於原告
      申請補建為原眷戶權利之行使，且原告可否補建為原眷戶
      ，將影響原告得否享有承購依眷改條例興建之住宅及由政
      府給與輔助購宅款之權益，暨死亡之原眷戶其配偶或子女
      可否承受上開權益之權益，被告否准原告申請，原告主張
      渠等權利或法律上利益受有損害，對原處分不服而循序提
      起訴願、行政訴訟，請求被告應就渠等申請作成准許之行
      政處分，於法即無不合。被告辯稱原告申請補列為原眷戶
      列管，並未表明有何法規明定原告有請求被告作為之權，
      原告所提本件訴訟，難認合法云云，尚無可取。
    (二)次按眷改建條例第3 條規定：「（第1 項）本條例所稱老
      舊眷村，係指於69年12月31日以前興建完成之軍眷住宅，
      具有下列各款情形之一者：一政府興建分配者。二中華婦
      女反共聯合會捐款興建者。三政府提供土地由眷戶自費興
      建者。四其他經主管機關認定者。（第2 項）本條例所稱
      原眷戶，係指領有主管機關或其所屬權責機關核發之國軍
      眷舍居住憑證或公文書之國軍老舊眷村住戶。」是依上開
      規定可知，眷改條例所稱原眷戶，須係國軍老舊眷村之住
      戶，且領有主管機關或其所屬權責機關核發之國軍眷舍居
      住憑證或足資證明或追認有核配眷舍或准予自建情事之公
      文書。經查：
      1.原告等人並未領有國軍眷舍居住憑證，為兩造所不爭執
        之事實；再原告所稱「汽基新村」範圍內土地與地上物
        ，均無列管資料可供查考，經查閱原陸軍汽車基地勤務
        處檔案，並無「汽基新村」核配文令及土地建物等相關
        資料，亦有被告總政治作戰局97年7 月2 日國政眷服字
        第0970008320號函、被告聯合後勤司令部97年7 月24日
        0970001083號函在原處分卷第1 、13頁可參。
      2.又原告申請補建原眷戶所檢具之系爭函文固載明原告甲
        ○○等人（包括原告司洪勇等6 人之先父及己○○等7
        人之亡夫）「確係於本處服務期間，於47年6 月分配撫
        遠街88巷空地自行建築房屋居住（未支領房補費）並命
        名為汽基新村屬實」等語。惟系爭函文係由陸軍汽車基
        地勤務處於73年6 月11日核發，依系爭函文作成時應適
        用之71年6 月18日軍眷業務處理辦法第123 條規定：「
        國防部部長辦公室總務局、情報局，及陸、海、空軍、
        聯勤、警備各司令部、憲兵司令部權責如左：一本單位
        眷舍之分配、管理、修繕、維護、整建、遷建、重（改
        ）建，及眷村與散戶之管理。……」可知眷舍管理之權
        屬單位為國防部部長辦公室總務局、情報局，及陸、海
        、空軍、聯勤、警備各司令部、憲兵司令部。故當時有
        權核發國軍眷舍居住憑證或證明、追認有核配眷舍或准
        予自建情事之公文書之權責單位應為上列各該單位，陸
        軍汽車基地勤務處並非有權核發國軍眷舍居住憑證或公
        文書之權責機關，是被告認系爭函文非屬眷改條例第3
        條第2 項所定由所屬權責機關核發之公文書，洵屬有據
        。
      3.原告雖主張系爭函文已表明分配空地自行建築房屋居住
        者未支領房租補助費，足認原告符合原眷戶之身分；原
        告既係於47年6 月分配空地自行建築房屋居住，自應適
        用當時（即47年間）有效施行之法規，被告援用71年6
        月8 日公布施行之軍眷業務處理辦法，認眷村管理屬陸
        軍總司令部之權責，容有誤會，且與該辦法第2 條、第
        132 條等規定不合云云。然是否符合原眷戶資格，應依
        眷改條例第3 條第2 項之規定為斷，有無領取房租補助
        費非屬前揭眷改條例第3 條第2 項所定原眷戶認定之要
        件，原告以汽基新村之住戶未領有房租補助費乙節，用
        以證明渠等符合原眷戶之身分，尚非可採。再原告既係
        以系爭函文為渠等所領有之眷改條例第3 條第2 項所定
        公文書而申請補建為原眷戶，則系爭函文是否為主管機
        關或其所屬權責機關所核發，自應以其核發者即陸軍汽
        車基地勤務處，於73年6 月11日核發時，是否為權屬責
        任機關為斷，因此被告以系爭函文核發當時應適用之71
        年6 月18日軍眷業務處理辦法相關規定為審認權責機關
        之依據，並無違誤，原告稱應以分配空地自建當時即47
        年間有效施行之法規為據，洵非可採。另「陸軍以旅（
        營）、海軍以艦艇、空軍以大隊（獨立營）為軍眷補給
        之申請及受補單位。」、「各軍種單位得指定其所屬部
        隊或機關學校為眷村管理單位。」雖分別為71年6 月18
        日修正發布之軍眷業務處理辦法第2 條第4 款、第132
        條所明定。惟前者乃係關於軍眷補給之申請及受補單位
        之規定，與軍眷管理之權屬單位無涉；後者固規定各軍
        種單位得指定所屬部隊或機關學校為眷村管理單位，但
        未據原告說明陸軍汽車基地勤務處有受指定為眷村管理
        單位之情事並提出相關文件證明，是原告指稱被告認定
        陸軍汽車基地勤務處非屬權責機關與上開規定不符云云
        ，亦無足取。
五、綜上所述，原告所訴各節，均非可採，被告以原告未能提出
    符合眷改條例第3 條第2 項規定之佐證文件，否准原告補建
    原眷戶列管之申請，其認事用法並無違誤，訴願決定遞予維
    持，亦無不合，原告徒執前詞，訴請如聲明所示，為無理由
    ，應予駁回。
六、本件事證已臻明確，兩造其餘主張、陳述及所提證據，經審
    酌後，認均與本件之判決結論無礙，故不逐一論述，併此敘
    明。
據上論結，本件原告之訴為無理由，爰依行政訴訟法第98條第1
項前段、第104 條，民事訴訟法第85條第1 項前段，判決如主文
。
中    華    民    國    98    年     7    月   23     日
                    臺北高等行政法院第五庭
                              審判長法  官  王碧芳
                                    法  官  周玫芳
                                    法  官  程怡怡
上為正本係照原本作成。
如不服本判決，應於送達後20日內，向本院提出上訴狀並表明上
訴理由，如於本判決宣示後送達前提起上訴者，應於判決送達後
20日內補提上訴理由書（須按他造人數附繕本）。
中    華    民    國    98    年     7    月   28     日
                                    書記官  張正清


司法院資訊處製作；財團法人民間司法改革基金會備份。
